臺灣新竹地方法院刑事判決　　　　　 100年度交簡上字第44號
上　訴　人　臺灣新竹地方法院檢察署檢察官
被　　　告　黃士豪
上列上訴人因被告公共危險案件，不服本院新竹簡易庭100 年度
竹交簡字第355 號中華民國100 年4 月18日第一審簡易判決（聲
請簡易判決處刑書案號：100 年度偵字第1892號），提起上訴，
本院管轄第二審之合議庭判決如下：
    主  文
上訴駁回。
    事  實
一、黃士豪明知酒後駕車將導致其注意能力減低、反應能力變慢
    ，在此時仍駕車行駛於道路上，隨時將有致他人於死、傷之
    危險，竟仍於民國100 年2 月13日凌晨0 時40分許起至1 時
    許止，在新竹市○○路與西大路交岔路口某不詳地點與同事
    飲用保力達酒半瓶後，已達不能安全駕駛動力交通工具之程
    度，猶駕駛車牌號碼2435-HK 號自用小貨車行駛於道路，嗣
    於同日凌晨1 時45分許行經新竹市○○路320 號前時，因酒
    後意識模糊，注意力、反應力及操控能力均明顯降低情形下
    ，駕駛汽車行車不穩而為警攔查，並於同日凌晨2 時15分許
    對其施以呼氣酒精濃度測試，測得吐氣所含酒精濃度為每公
    升0.62毫克，始知悉上情。
二、案經新竹市警察局第三分局報告臺灣新竹地方法院檢察署檢
    察官偵查後聲請簡易判決處刑。
    理  由
壹、證據能力部分：
一、本件被告之供述，被告並未主張係以不正方法取得或筆錄記
    載與實際所述不符合之情形而無證據能力，足認被告警詢中
    之供述，均屬出於自由意識之陳述，無何任意性之瑕疵可指
    ，應具有證據能力。
二、次按被告以外之人於審判外之陳述，雖不符前4 條之規定，
    而經當事人於審判程序同意作為證據，法院審酌該言詞陳述
    或書面陳述作成時之情況，認為適當者，亦得為證據；又當
    事人、代理人或辯護人於法院調查證據時，知有第159 條第
    1 項不得為證據之情形，而未於言詞辯論終結前聲明異議者
    ，視為有前項之同意，刑事訴訟法第159 條之5 第1 項、第
    2 項分別定有明文。查本件被告以外之供述證據或卷內以其
    記載為內容之文書證據，雖屬被告以外之人於審判外之言詞
    陳述，惟被告並未於本院言詞辯論終結前就相關證據無證據
    能力，聲明異議，依上開規定，即視為同意於審判程序作為
    證據，復經本院審酌陳述作成時之情況，認為適當，而認得
    作為本件之證據。
三、非供述證據部分，被告並未於本院言詞辯論終結前表示無證
    據能力，復查其取得過程亦無何明顯瑕疵，而應可作為本件
    之證據。
貳、實體部分：
一、上開犯罪事實，業經被告黃士豪於警詢、偵訊及本院審理時
    坦承不諱（見100 年度偵字第1892號卷第7 頁至第9 頁、第
    25頁至第26頁、本院卷第16頁），並有酒精測定紀錄表、刑
    法第185 條之3 案件測試觀察紀錄表、汽機車駕駛人酒後生
    理協調平衡檢測紀錄表、新竹市警察局竹市警交字第E00000
    000 號舉發違反道路交通管理事件通知單在卷可參（見100
    年度偵字第1892號卷第12頁至第14頁）。再者，當吐氣酒精
    濃度達每公升0.25豪客時將造成輕度協調功能降低之輕度中
    毒現象；當吐氣酒精濃度達每公升0.5 毫克時將造成反應較
    慢、感覺減低、影響駕駛之輕到中度中毒現象；當吐氣酒精
    濃度達每公升0.75毫克時將造成思考、個性及行為改變之輕
    到中度中毒症狀；當吐氣酒精濃度達每公升1 毫克時將造成
    步態不穩、噁心嘔吐、精神混惑不清晰之中度中毒症狀；吐
    氣濃度達每公升1. 5毫克時將造成說話不清楚、感覺喪失、
    視力模糊之中到重度中毒症狀，為行政院國軍退除役官兵輔
    導委員會臺北榮民總醫院以88年8 月5 日（88）北總內字第
    26868 號函闡釋綦詳；又按酒精濃度吐氣已達每公升0.55毫
    克時，肇事率為一般正常人之10倍，亦有法務部88年5 月18
    日所發之法88檢字第001669號函可憑；被告經檢驗其吐氣中
    所含酒精濃度達每公升0.62毫克，已有前述輕到中度中毒症
    狀，顯見被告服用酒類已影響個人精神及反應，參以就本件
    之客觀情狀判斷，被告黃士豪對員警指揮及交通號誌無反應
    或遲緩，駕駛判斷力顯然欠佳；駕駛有蛇行，車身搖擺不定
    ，轉彎半徑過大或過小等駕駛操控力欠佳情形；又於查獲後
    命其閉雙眼，30秒內朗誦阿拉伯數字，由1001至1030，呈現
    數錯數目或無法於30秒內朗誦完畢等情事，此有員警製作之
    刑法第185 條之3 案件測試觀察紀錄表、汽機車駕駛人酒後
    生理協調平衡檢測紀錄表等在卷可憑，足資佐證被告確已達
    不能安全駕駛動力交通工具之程度甚明。從而，本件事證明
    確，被告服用酒類，不能安全駕駛動力交通工具而駕駛之犯
    行，堪予認定，自應依法論科。
二、核被告所為，係犯刑法第185 條之3 之服用酒類，不能安全
    駕駛動力交通工具而駕駛罪。經查，原審認被告犯行事證明
    確，適用刑事訴訟法第449 條第1 項前段、第3 項、第454
    條第2 項，刑法第185 條之3 、第42條第3 項前段，刑法施
    行法第1 條之1 第1 項之規定，判處被告罰金新臺幣（下同
    ）45,000元，如易服勞役，以1,000 元折算1 日，認事用法
    均無違誤，所量刑度亦稱妥適，應予維持。
三、檢察官上訴意旨雖以：按刑罰之量定，固屬法院自由裁量之
    職權行使，惟刑事審判之量刑，在於實現刑罰權之分配的正
    義，故法院對科刑判決之被告量刑，應符合罪刑相當原則，
    使罰當其罪，以契合人民之法律感情，此所以刑法第57條明
    定科刑時應審酌一切情狀，尤應注意該條所列各款情形，以
    為科刑輕重之標準（最高法院96年度台上字第2357號判決意
    旨參照），依現行道路交通管理處罰條例第92條第4 項授權
    訂定之違反道路交通管理事件統一裁罰基準表規定，而違反
    道路交通管理處罰條例第35條第1 項第1 款，呼氣酒精濃度
    逾每公升0.55毫克者，若於期限內繳納罰鍰，裁罰金額49,5
    00元，有上開基準表節本附卷可參。依原審判決認定之犯罪
    事實，被告因駕駛自用小貨車行車不穩而為警攔查，經警實
    施呼氣酒精濃度測試，高達每公升0.62毫克，是立法者既已
    明文授權主管機關規定行政罰鍰之下限為49,500元，迺原審
    判決判處罰金45,000元，低於行政罰鍰之下限，輕重失衡，
    有違行政罰法第26條第1 項及道路交通管理處罰條例第35條
    第8 項規範之意旨甚明，為此提起上訴，請撤銷原判決，另
    諭知罰金60,000元以上之刑度等語。惟：
  (一)按量刑之輕重，係事實審法院得依職權自由裁量之事項，茍
    已斟酌刑法第57條各款所列情狀而未逾越法定刑度，則不得
    遽指為違法；又刑罰之量定屬法院自由裁量之職權行使，但
    仍應審酌刑法第57條所列各款事由及一切情狀，為酌量輕重
    之標準，並非漫無限制，在同一犯罪事實與情節，如別無其
    他加重或減輕之原因，下級法院量定之刑，亦無過重或失輕
    之不當情形，則上級法院對於下級法院之職權行使，原則上
    應予尊重（最高法院72年台上字第6696號判例、85年度台上
    字第2446號判決意旨參照）。由上可知，法律固賦予法官量
    刑輕重之裁量權，但此項裁量權之行使，並非得以任意或自
    由為之，仍應受一般法律原則之拘束，必須符合法律授權之
    目的，並受法律秩序之理念、法律感情及慣例所規範，法官
    量刑權雖係受法律拘束之裁量原則，但其內涵仍將因各法官
    之理念、價值觀、法學教育背景之不同而異，是以自由裁量
    之界限仍難有客觀之解答，端賴法官於個案審判時，依個案
    事由加以審酌，若無裁量濫用情事，難謂有不當之處。
  (二)次按刑罰之主要目的乃在於公正報應行為人之罪責，並以刑
    罰之公正報應，威嚇社會大眾而生嚇阻犯罪之一般預防功能
    ，且善用執行刑罰之機會，從事受刑人之矯治工作，期收教
    化之個別預防功能，因而，刑罰應該是符合相當原則之公正
    刑罰，不可過份強調威嚇社會大眾之一般預防功能，或是過
    份強調教化犯罪人之個別預防功能，茲刑法第185 條之3 服
    用酒類，不能安全駕駛動力交通工具而駕駛罪之法定本刑為
    1 年以下有期徒刑、拘役或150,000 元以下罰金，原審就被
    告本次犯行，已實質審酌被告並無任何刑事紀錄、酒精濃度
    、惡性之大小及犯罪所生之實害程度，量處罰金45,000 元
    ，及諭知易服勞役之折算標準，並未逾越上開法律規定之範
    圍，復無濫用權限或顯然失輕之情事。
  (三)又刑罰之量定本要針對犯罪所生危害及被告之家庭狀況、經
    濟狀況、教育水準等逐一細項綜合考量而為之，若每件案件
    僅單純由酒精濃度做劃一而無任何個案區別之量定，如此機
    械性之量定便失去賦予法官於個案通盤考量之目的及法律意
    義，且對於家庭經濟狀況較差之被告所為之懲罰亦有過於嚴
    苛而失去情理之情況，終非法律所欲實現之公平正義本意，
    查本件被告經警查獲後，坦承犯行，態度尚可，原審科以上
    開刑罰，已足收警惕之效，併參被告之高中畢業之智識程度
    ，目前受僱在市場販賣牛肉，月薪約35,000元之學歷、工作
    、家庭等情狀（見本院卷第17頁），本次原審判處之罰金45
    ,000元對一般受薪階層之被告，已生一定程度影響及懲戒之
    效果，並無輕縱可言，亦可認原審量刑上難謂有何違法或不
    當情形。
  (四)至上訴人執道路交通管理處罰條例第35條第1 項第1 款及違
    反道路交通管理事件統一裁罰基準表之規定，以原審所科處
    罰金刑，其金額低於道路交通管理處罰條例及違反道路交通
    管理事件統一裁罰基準表所定酒後駕駛自用小貨車，於期限
    內自動到案或繳納罰鍰之裁罰金額49,500元，指摘原審量刑
    過輕云云。惟查：
  １、立法中常有授權行政機關為裁量之規定，使行政機關得在
      具體個案之法律適用中實現立法目的，並使抽象性規範的
      適用亦得獲致「個案正義」的滿足。關於裁量規定，其一
      方面授予行政機關裁量權，使得行政機關有決定空間，但
      另一方面，其同時也是規定了行政機關在個案中依具體情
      況為最適目的考量之義務。簡單來說，行政機關依法律裁
      量規定而擁有一定裁量權，同時也負有裁量「義務」。面
      對大量的裁量案件，行政機關有時會制訂裁量基準，列明
      典型的狀況與相應的效果，以使實際決定機關有所依循，
      因而得提高行政效率並減少相同情節事件卻有不同效果的
      規範不穩定與不公平情形。司法院大法官會議釋字第423
      號理由書中即闡釋：「法律既明定罰鍰之額度，又授權行
      政機關於該範圍內訂定裁罰標準，其目的當非僅止於單純
      的法適用功能，而係尊重行政機關專業上判斷之正確性與
      合理性，就交通工具排放空氣污染物不符標準者，視違規
      情節，依客觀合理之認定，訂定合目的性之裁罰標準，並
      可避免於個案裁決時因恣意而產生不公平之結果。」但是
      ，這種裁量行使的一般性規則，仍然是依抽象性之「典型
      案件」為適用對象，而無法及於所有的現實樣態；也因此
      ，為符合授權法律規定之應依個案決定的裁量要求，這種
      裁量基準不應被理解為得作為「唯一」或「絕對」的判斷
      依據，而必須留給實際決定機關在面對「非典型」案件時
      ，得有衡量原先裁量基準未納入考量但與立法目的及個案
      正義實現有關的情事。亦即，立法所授權者仍為個案中的
      衡量，而非如同空白構成要件規定一般，授權行政機關為
      裁量法規的制訂。由此，沒有斟酌餘地的裁量基準就是違
      反了法律的規定，也是剝奪了實際決定機關（往往是下級
      機關）的裁量權限。
      現行道路交通管理處罰條例中有多項關於交通違規的處罰
      規定，其中在處以罰鍰的違規效果部分多留有一定範圍額
      度之裁量空間，這些規定即是授權，也是義務要求，主管
      機關應衡酌個案具體情狀為符合立法目的之決定。另同法
      第92條雖亦授權主管機關訂定統一裁罰標準及處理細則，
      惟這項訂定標準的授權，並非空白構成要件的補充授權規
      定，而是提醒行政機關對於大量的交通違規事件得制訂統
      一參考標準，俾使執行上不致因人而異，這項授權下制訂
      的裁罰標準自應解釋為僅為實際決定機關作決定時之參考
      依據，而非認以此標準之適用即得取代個案中之裁量（以
      上參見釋字第511號解釋蘇俊雄大法官不同意見書）。
  ２、依行政罰法第18條規定：裁處罰鍰，應審酌違反行政法上
      義務行為應受責難程度、所生影響及因違反行政法上義務
      所得之利益，並得考量受處罰者之資力；又同屬行政罰性
      質之社會秩序維護法第28條亦規定：違反本法之案件，量
      罰時應審酌一切情狀，尤應注意左列事項，為量罰輕重之
      標準：(1)違反之動機、目的。(2)違反時所受之刺激。(3)違
      反之手段。(4)行為人之生活狀況。(5)行為人之品行。(6)行
      為人之智識程度。(7)行為人與被害人之關係。(8)行為人違
      反義務之程度。(9)行為所生之危險或損害。(10)行為後之態
      度。再者，依交通部與內政部共同制訂之違反道路交通管
      理事件統一裁罰標準及處理細則第43條第1 項亦明文規定
      ：違反道路交通管理事件之裁決，應參酌舉發違規事實、
      違反情節、稽查人員處理意見及受處分人陳述，依基準表
      裁處，不得枉縱或偏頗。
      然違反道路交通管理事件統一裁罰基準表內，竟僅依「期
      限內繳納或到案聽候裁決者」、「逾越應到案期限三十日
      內，繳納罰鍰或到案聽候裁決者」、「逾越應到案期限三
      十日以上六十日以內，繳納罰鍰或到案聽候裁決者」、「
      逾越應到案期限六十日以上，繳納罰鍰或逕行裁決處罰者
      」等事後受處分人繳納罰款之時間長短，作為區別裁罰金
      額高低之重要依據，並非根據「舉發違規事實」、「違反
      情節」、「稽查人員處理意見」、「受處分人陳述」或行
      政罰法第18條所規定之「違反行政法上義務行為應受責難
      程度」、「所生影響」、「因違反行政法上義務所得之利
      益」及「受處罰者之資力」，此不但剝奪最後為裁決機關
      之裁量權且自訂母法（即道路道路交通管理處罰條例第92
      條）授權範圍以外與違規事實毫無關係之審酌條件，且以
      繳納罰鍰時間之長短而異其處罰之輕重，其目的明顯僅為
      行政機關本身收取罰鍰之便利性，不當壓迫受處分人應儘
      速自行繳納罰鍰，上開基準表自有違法或不當之虞甚明。
  ３、按法官須超出黨派以外，依據法律獨立審判，不受任何干
      涉，為我國憲法第80條所明文，行政機關所發布之行政命
      令對於法官自無任何拘束力可言。
      本件係屬刑事案件，法官依據刑法量刑之相關規定為審酌
      當然不受屬行政命令性質之「違反道路交通管理事件統一
      裁罰標準及處理細則」、「違反道路交通管理事件統一裁
      罰基準表」之拘束，尤其上該基準表明顯有違法或不當之
      虞，已如前所述，苟法官猶以其做為審酌量刑是否過輕或
      過重之標準，此不啻宣告行政機關可以咨意制訂行政命令
      ，且不唯拘束其下級機關，連屬司法機關之法院亦受其拘
      束，影響所及，則行政機關取代司法機關，成為國家司法
      體系裁量權行使之最後決定者，嚴重違反法治國家權力分
      立之基本原則甚為明顯，此當為所有司法工作者在行使法
      定職權時所應深切明瞭之認知。
  ４、綜上所述，上訴人前開所指，自有違誤，並不足採。
  (五)綜上所述，原審判決並無違誤，檢察官上訴意旨指摘原審判
    決量刑過輕，為無理由，應予駁回。
據上論斷，應依刑事訴訟法第455 條之1 第1 項、第3 項、第36
8 條，判決如主文。
本案經檢察官黃慧倫到庭執行職務。
中    華    民    國   100    年    8     月    11    日
                  刑事第一庭  審判長法  官
                                    法  官
                                    法  官
不得上訴。

中    華    民    國   100    年    8     月    11    日
                                    書記官  楊嘉惠
附錄本案論罪科刑法條全文：
刑法第185條之3
服用毒品、麻醉藥品、酒類或其他相類之物，不能安全駕駛動力
交通工具而駕駛者，處1 年以下有期徒刑、拘役或科或併科15萬
元以下罰金。